【裁判字號】    98,上訴,878
【裁判日期】    980826
【裁判案由】    偽證等
【裁判全文】
臺灣高等法院高雄分院刑事判決         98年度上訴字第878號
上  訴  人  臺灣屏東地方法院檢察署檢察官
上  訴  人
即  被  告  丙○○
            甲○○
共      同
選任辯護人  吳剛魁律師
上列上訴人因被告等偽證等案件，不服臺灣屏東地方法院97年度
訴字第1724號中華民國98年3 月20日第一審判決（起訴案號：臺
灣屏東地方法院檢察署95年度偵字第2031號），提起上訴，本院
判決如下：
     主  文
上訴駁回。
丙○○緩刑年，並應向公庫支付新臺幣陸萬元。
甲○○緩刑年，並應向公庫支付新臺幣拾萬元。
     事  實
一、丙○○、甲○○夫婦與乙○○間有債務糾紛，渠2 人為迫使
    乙○○還債，竟基於傷害及妨害自由之犯意聯絡，夥同數名
    姓名不詳之成年男子，於民國94年8 月31日上午10時許，在
    屏東縣屏東市○○路454 號「多莉早餐店」內，徒手毆打乙○○，致乙○○受有左眼眶挫傷、瘀血、上頷挫傷疼痛、右
    腕、右大腿、右膝、右小腿挫傷瘀血等傷害後，再與該數名
    不詳男子，強將乙○○推上其等所駕駛之自用小客車，載往
    高屏溪旁舊鐵橋下，脅迫乙○○簽署化妝品提貨同意書（內
    容為同意丙○○及甲○○取貨抵債），待丙○○及甲○○夫
    婦取得貨品後，始於當日14時許，在不詳地點讓乙○○離去
    ，而以此強暴方式，剝奪乙○○之行動自由約4 小時之久。
二、甲○○明知94年8 月31日當天並未遭乙○○打斷牙齒，竟意
    圖乙○○受刑事處分，而於95年1 月6 日下午1 時49分至3
    時51分許接受警方詢問時，向屏東縣政府警察局屏東分局民
    生派出所員警對乙○○提出告訴，指稱其遭乙○○打斷牙齒
    云云，誣告乙○○涉犯傷害罪嫌。
三、丙○○、甲○○2 人均明知乙○○並未打斷甲○○之牙齒，
    竟各基於偽證之犯意，分別於96年3 月23日及97年10月29日
    （起訴書誤載為同月28日），接續在臺灣屏東地方法院檢察
    署（下稱屏東地檢署）檢察官偵查前開乙○○傷害案件時，
    經具結後，於案情有重要關係之乙○○是否打斷甲○○牙齒
    乙節，由丙○○向檢察官虛偽證稱：「我太太跟對方發生互
    毆，我看到我太太牙齒流血了」（96年3 月23日偵查時之證
    述）、「乙○○把甲○○的牙齒打傷，……我看到我太太的
    牙齒流血，掉了一顆，……乙○○打一下我太太的牙齒就掉
    下來了」（97年10月29日偵查時之證述）等語；甲○○亦向
    檢察官虛偽證述：「我看到乙○○就一肚子氣就揍他，之後
    雙方就扭打，我的牙齒被打掉了」（96年3 月23日偵查時之
    證詞）、「乙○○一拳打到我的牙齒，我的牙齒掉了二顆」
    （97年10月29日之證述）等語，足以影響於檢察官偵查前開
    傷害案件之正確性（乙○○被訴傷害部分，業經檢察官於97
    年12月2 日為不起訴處分確定）。
四、上述妨害自由及傷害部分，經乙○○訴由屏東縣政府警察局
    屏東分局報請屏東地檢署檢察官偵查起訴；誣告及偽證部分
    ，則經檢察官主動偵查起訴。
     理  由
壹、證據能力方面：
    按傳聞法則之重要理論依據，在於傳聞證據未經當事人之反
    對詰問予以核實，乃予排斥，惟若當事人已放棄對原供述人
    之反對詰問權，於法院審判時表明同意該等傳聞證據可作為
    證據，基於證據資料愈豐富，愈有助於真實發現之理念，並
    貫徹刑事訴訟法修法加重當事人進行主義之精神，確認當事
    人對於證據能力有處分權之制度，傳聞證據經當事人同意作
    為證據，法院認為適當者，亦得為證據。本件檢察官、上訴
    人即被告（下稱被告）丙○○、甲○○及辯護人，於本院審
    理時已表示對於全案卷證所存證據之證據能力不爭執（見本
    院卷第67頁），本院復斟酌該等證據並非非法取得，亦無證
    明力明顯過低之情形，以之作為證據，應屬適當，是依刑事
    訴訟法第159 條之5 第1 項規定，應認該等證據均得採為證
    據。
貳、實體方面：
一、訊據被告丙○○、甲○○對於上揭犯罪事實，坦承不諱（見
    原審卷第35頁反面、第41頁，本院卷第74至76頁）；核與證
    人即告訴人乙○○、證人即目擊證人薛文琪、證人蔡麗文分
    別於警詢、偵查證述情節（見警卷第14至18頁、第22至24頁
    、第26至28頁，偵卷第12至14頁、第55至56頁），大致相符
    。復有行政院衛生署屏東醫院94年8 月31日驗傷診斷書、提
    貨同意書影本、芸采企業公司提貨單影本、三軍總醫院澎湖
    分院附設民眾診療服務處97年10月7 日院三澎湖字第097000
    0874號函附之甲○○94年至95年間病歷影本、甲○○95年1
    月6 日警詢筆錄、余新東之屏東地檢署96年3 月23日、97年
    10月29日偵訊筆錄、甲○○之屏東地檢署96年3 月23日、97
    年10月29日偵訊筆錄暨證人結文等件在卷可資佐證（見警卷
    第37頁、第39頁、第40頁、第59至64頁、第8 至13頁，偵卷
    第22至25頁、第28頁、第68至71頁、第72頁、第24至25頁、
    第27頁、第74頁）。被告2 人上開任意性之自白，經查既與
    事實相符，自得採為論科之依據。綜上所述，本件事證已臻
    明確，被告2 人之犯行堪以認定。
二、查被告2 人行為（傷害、妨害自由及誣告部分）後，刑法部
    分條文業於94年2 月2 日修正公布，並自95年7 月1 日起施
    行。按行為後法律有變更者，適用行為時之法律，但行為後
    之法律有利於行為人者，適用最有利於行為人之法律，現行
    刑法第2 條第1 項定有明文，該條文係規範行為後法律變更
    所生新舊法律比較適用之準據法，是刑法第2 條第1 項本身
    雖經修正，但無比較新舊法適用之問題，應一律適用裁判時
    之現行刑法第2 條第1 項之規定，為「從舊從輕」之比較。
    又新舊刑法關於刑之規定，雖同採從輕主義，惟比較時仍應
    就罪刑有關之共犯、未遂犯、想像競合犯、牽連犯、連續犯
    、結合犯，以及累犯加重、自首減輕暨其他法定加減原因（
    如身分加減）與加減比例等一切情形，綜其全部之結果，而
    為比較，再適用有利於行為人之法律處斷，而不得一部割裂
    分別適用不同之新舊法（最高法院24年上字第4634號判例意
    旨、95年第8 次刑事庭會議決議參照）。準此：
  (一)罰金刑部分：
    刑法第33條第5 款關於罰金刑之規定亦修正公布，修正前刑
    法第33條第5 款規定：「罰金：一元（銀元）以上」，並依
    現行法規所定貨幣單位折算新臺幣條例規定，以銀元1 元折
    算新臺幣3 元，修正後刑法第33條第5 款則規定：「罰金：
    新臺幣一千元以上，以百元計算之」，惟修正後刑法第33條
    第5 款所定罰金刑最低數額，較之修正前提高，自以修正前
    刑法第33條第5 款規定有利於被告2 人。
  (二)共同正犯部分：
    刑法第28條共犯修正施行前規定「二人以上  共同實施犯罪
    之行為者，皆為正犯」，修正施行後規定「二人以上共同實
    行犯罪之行為者，皆為正犯」，修法後將完全未參與犯罪行
    為之實行之陰謀共同正犯及預備共同正犯刪除，限縮共同正
    犯之適用範圍，比較結果，自以修正後刑法第28條之規定較
    有利於被告2 人（原判決認此部分僅為法文用語之修正，對
    被告而言，並無有利或不利之問題，雖屬有誤，然此既未影
    響原判決之論罪科刑，爰由本院逕予更正）。
  (三)牽連犯部分：
    被告2 人行為後，修正後之刑法刪除第55條關於牽連犯之規
    定，被告所犯之妨害自由、傷害罪間，具有方法、結果之牽
    連犯關係，依修正前即行為時之規定，應從一重之妨害自由
    罪處斷；依修正後之刑法既已刪除牽連犯之規定，則所犯上
    述各罪應依數罪併罰之規定分論併罰。比較新舊法之規定，
    修正後之規定並非較有利於被告2 人，依刑法第2 條第1 項
    前段之規定，應適用行為時之法律，即適用修正前刑法第55
    條牽連犯之規定。
  (四)定應執行刑部分：
    修正前刑法第51條規定：「數罪併罰，分別宣告其罪之刑，
    依左列各款定其應執行者：」其中第5 款規定：「宣告多數
    有期徒刑者，於各刑中之最長期以上，各刑合併之刑期以下
    ，定其刑期。但不得逾二十年。」修正後刑法第51條第5 款
    規定：「宣告多數有期徒刑者，於各刑中之最長期以上，各
    刑合併之刑期以下，定其刑期。但不得逾三十年。」經比較
    新舊法結果，以舊法較有利被告2 人，依刑法第2 條第1 項
    前段之規定，自應適用較有利於被告2 人之行為時法律，即
    修正前刑法第51條第5 款之規定，定其應執行之刑。
  (五)綜合上述各條文修正前、後之比較，以被告2 人行為時即95
    年7 月1 日修正施行前之刑法，較有利於渠等，自應依現行
    刑法第2 條第1 項前段規定，適用修正前刑法之相關規定予
    以論處。
三、按刑法第302 條第1 項之剝奪他人行動自由罪與同法第304
    條第1 項之強制罪，其所保護之法益，固均為被害人之自由
    ，惟前者重在保護個人之行動自由；後者重在保護個人之意
    思自由。故如以私行拘禁或其他非法方法妨害人自由，縱其
    目的在使人行無義務之事，或妨害人行使權利，仍應逕依第
    302 條第1 項論罪，並無適用第304 條第1 項之餘地（最高
    法院74年度臺上字第3651號判決意旨參照）。次按，刑法第
    302 條第1 項之妨害自由罪，並非以傷人為當然之手段，若
    行為人另具有傷害故意，且發生傷害結果，自應成立傷害罪
    ，如經合法告訴，即應負傷害罪責，而與妨害自由罪有方法
    結果之牽連關係，按刑法第55條之規定從一重處斷（最高法
    院94年度臺上字第4781號判決意旨可資參照）。核被告丙○○、甲○○2 人就事實欄(一)所示，均係犯刑法第277 條第1
    項之傷害罪及同法第302 條第1 項之剝奪他人行動自由罪；
    就事實欄(三)所示，則各犯刑法第168 條之偽證罪；另被告甲○○就事實欄(二)所示，係犯刑法第169 條第1 項之誣告罪。
    被告丙○○及甲○○2 人為迫使乙○○行無義務之事（即簽
    署「提貨同意書」），而剝奪乙○○之行動自由，依諸前開
    最高法院74年度臺上字第3651號判決意旨所示，自應逕論以
    刑法第302 條第1 項之剝奪他人行動自由罪。被告2 人就上
    揭剝奪他人行動自由與傷害犯行，與前開數名不詳成年男子
    間，均有犯意聯絡及行為分擔，悉應論以共同正犯。再被告
    2 人所犯之妨害自由與傷害2 罪間，有方法、結果之牽連關
    係，應依修正前刑法第55條之規定，從一重之剝奪他人行動
    自由罪處斷。再按，偽證罪為侵害國家法益之犯罪，其罪數
    應以訴訟之件數為準，雖先後2 度偽證，然僅1 件訴訟，應
    論以單純一罪（最高法院72年度臺上字第3311號判例意旨足
    資參照）。本件被告2 人雖分別先後於偵查中2 次偽證，然
    揆諸前開最高法院判例意旨所示，自應皆僅論以單純一罪。
    被告丙○○所犯剝奪他人行動自由罪與偽證罪；被告甲○○
    所犯剝奪他人行動自由罪、誣告罪及偽證罪，均犯意各別，
    行為互殊，各應分論併罰（被告甲○○犯偽證罪時，刑法業
    已修正廢除牽連犯之規定，故其所犯偽證罪自應與誣告罪分
    論併罰）。
四、原審認被告2 人罪證明確，因而適用刑法第2 條第1 項前段
    、第277 條第1 項、第302 條第1 項、第168 條、第169 條
    第1 項，修正前刑法第28條、第55條、第51條第5 款，廢止
    前罰金罰鍰提高標準條例第1 條前段，刑法施行法第1 條之
    1 （原判決漏引此條文，另贅引現行法規所定貨幣單位折算
    新臺幣條例第2 條），中華民國九十六年罪犯減刑條例第2
    條第1 項第3 款、第7 條等規定，並審酌被告2 人之智識程
    度，及其2 人不思以正當法律程序行使權利，反夥同數人毆
    打乙○○後，將其強行帶往他處並脅迫簽署提貨同意書，以
    達索討債務之目的，拘束乙○○自由時間長達4 小時。又被
    告甲○○明知未遭乙○○打傷，竟誣告乙○○犯罪，有害於
    司法偵查權之行使與發動，且其與被告丙○○於檢察官訊問
    時，又就該案情有重要關係之事項，供前具結而為虛偽陳述
    ，亦足以妨害司法之公正，且迄未能與乙○○達成和解。惟
    念及乙○○傷勢非重，被告2 人於事後復坦認犯行等一切情
    狀，就剝奪他人行動自由部分，各量處被告丙○○、甲○○
    有期徒刑4 月；就誣告部分，量處被告甲○○有期徒刑4 月
    ；就偽證部分，各量處被告丙○○、甲○○有期徒刑3 月。
    復說明被告2 人所犯剝奪他人行動自由罪，及被告甲○○所
    犯誣告罪之時間均在96年4 月24日以前，悉符合中華民國九
    十六年罪犯減刑條例第2 條第1 項第3 款之規定，爰依法減
    輕其宣告刑之2 分之1 （即就被告2 人所犯剝奪他人行動自
    由罪部分，各減為有期徒刑2 月；就被告甲○○所犯誣告罪
    部分，減為有期徒刑2 月。至被告2 人所犯偽證罪之時間點
    ，雖分別為96年3 月23日及97年10月29日，惟因該等行為應
    論以接續犯，有如前述，故渠2 人此部分犯罪之終了時點，
    應係在96年4 月24日以後，自無中華民國九十六年罪犯減刑
    條例之適用，附此敘明），並就被告丙○○部分，定其應執
    行刑為有期徒刑4 月；被告甲○○部分，定其應執行刑為有
    期徒刑6 月。經核其認事用法，均核無不合，量刑亦屬允當
    。檢察官及被告上訴意旨，分別指摘原判決量刑過輕或過重
    而有不當，均無理由，應予駁回。
五、本院考量被告丙○○前無任何前科紀錄，而被告甲○○僅前
    曾因公共危險（酒醉駕車）而經法院於97年4 月29日判處罰
    金6 萬元確定，未曾因故意犯罪而受有期徒刑以上刑之宣告
    （至被告甲○○於76年間所犯之妨害風化案件，雖經為有期
    徒刑6 月，緩刑3 年之宣告，然該緩刑業已期滿而未經撤銷
    ，故該刑之宣告已失其效力），有臺灣高等法院被告前案紀
    錄在卷可按，堪認渠2 人素行非差，而其2 人復於原審及本
    院審理中皆坦認犯行，足認已有悔意，諒渠等經此偵、審程
    序教訓後，當知警惕，應無再犯之虞；且現正值全球經濟不
    景氣之時，被告丙○○、甲○○又分別業已年滿57歲（被告
    丙○○）、58歲（被告甲○○），此觀之卷載被告2 人之年
    籍資料即明，如令其等入監服此短期自由刑，恐其事業將因
    之中斷，或出獄後未能再覓得合適之工作，反有衍生危害社
    會秩序情事之虞，而非社會大眾之福，因認被告2 人上揭所
    受宣告之刑，以暫不執行為適當，爰依刑法第74條第1 項第
    1 款之規定，各為緩刑3 年之諭知。再考量被告2 人此次所
    為犯行，不僅傷害被害人乙○○之身體及人身自由，且已造
    成國家司法資源之嚴重浪費，為使其2 人能記取教訓，並彌
    補國家資源之損失，爰併依刑法第74條第2 項第4 款之規定
    ，命被告丙○○向公庫支付新臺幣6 萬元，另命被告甲○○
    向公庫支付新臺幣10萬元。
據上論結，應依刑事訴訟法第368 條，刑法第74條第1 項第1 款
、第2 項第4 款，判決如主文。
本案經檢察官張金塗到庭執行職務。
中    華    民    國    98    年    8     月    26    日
                   刑事第一庭    審判長法  官   翁慶珍
                                       法  官   莊崑山
                                       法  官   徐美麗
以上正本證明與原本無異。
如不服本判決應於收受本判決後10日內向本院提出上訴書狀，其
未敘述上訴理由者，並得於提起上訴後10日內向本院補提理由書
狀（均須按他造當事人之人數附繕本）「切勿逕送上級法院」。
中    華    民    國    98    年    8     月    26    日
                                       書記官   賴梅琴
附錄本判決論罪科刑法條：
《刑法第277條》
傷害人之身體或健康者，處3 年以下有期徒刑、拘役或1 千元以
下罰金。
犯前項之罪因而致人於死者，處無期徒刑或7 年以上有期徒刑；
致重傷者，處3 年以上10年以下有期徒刑。
《刑法第302條》
私行拘禁或以其他非法方法，剝奪人之行動自由者，處5 年以下
有期徒刑、拘役或3 百元以下罰金。
因而致人於死者，處無期徒刑或7 年以上有期徒刑，致重傷者，
處3 年以上10年以下有期徒刑。
第 1 項之未遂犯罰之。
《刑法第169條》
意圖他人受刑事或懲戒處分，向該管公務員誣告者，處7 年以下
有期徒刑。
意圖他人受刑事或懲戒處分，而偽造、變造證據，或使用偽造、
變造之證據者，亦同。
《刑法第168條》
於執行審判職務之公署審判時或於檢察官偵查時，證人、鑑定人
、通譯於案情有重要關係之事項，供前或供後具結，而為虛偽陳
述者，處7 年以下有期徒刑。


司法院資訊處製作；財團法人民間司法改革基金會備份。
